臺灣高雄地方法院民事判決　　　　　　 100年度簡上字第86號
上　訴　人　黎大吉
上　訴　人　黎李美禎
兼前列二人　梁志宗
共同訴訟代理人
被上訴人　　興泰實業股份有限公司
法定代理人　吳金泉
訴訟代理人　葉文隆
　　　　　　王國論律師
上當事人間請求給付票款事件，上訴人對於民國99年12月16日本
院99年度雄簡字第2202號第一審判決提起上訴，經本院於民國
100 年8 月3 日言詞辯論終結，判決如下：
    主  文
原判決廢棄。
上廢棄部分，被上訴人在第一審之訴及假執行之聲請均駁回。
第一、二審訴訟費用由被上訴人負擔。
    事  實
壹、程序部分：
    訴狀送達後，原告不得將原訴變更或追加他訴。但有請求之
    基礎事實同一、不甚礙被告之防禦及訴訟之終結者，或被告
    於訴之變更或追加無異議，而為本案之言詞辯論者，視為同
    意變更或追加，此並為二審程序所準用，民事訴訟法第446
    條第1 項、第255 條第1 項第2 、7 款及第2 項定有明文。
    本件被上訴人於上訴審程序追加主張依票據法第22條請求黎
    大吉、黎李美禎應償還發票人因票據時效消滅所受之時效利
    益新台幣（下同）49.7萬元，及依買賣之法律關係請求上訴
    人連帶給付貨款，而該追加之訴均係本於本件買賣契約是否
    存在之基礎事實而生，且上訴人一再爭執者乃本件系爭支票
    因原因關係並不存在，被上訴人不得請求給付票款，而票據
    若罹於時效則生有無票據利得返還請求權之問題，故該追加
    並不妨礙上訴人之防禦及訴訟之終結，被上訴人之追加於法
    相符應予准許。
貳、實體部分；
一、被上訴人起訴主張：伊執有( 一) 訴外人黎秋如所簽發，上
    訴人梁志宗為背書人，發票日為民國97年4 月10日，付款人
    為華南商業銀行佳冬分行、票據號碼為UC0000000 號、票面
    金額為新臺幣（下同）30萬元之支票乙紙（下稱系爭支票一
    ）；( 二) 黎秋如所簽發，梁志宗為背書人，發票日為97年
    4 月25日，付款人為華南商業銀行佳冬分行、票據號碼為
    UC0000000 號、票面金額為19萬7,000 元之支票乙紙（下稱
    系爭支票二，合稱系爭支票) 。詎被上訴人分別於97年4 月
    16 日 及97年4 月28日提示系爭支票一及系爭支票二，卻均
    未獲付款，而黎秋如已於99年4 月3 日死亡，上訴人黎大吉
    、黎李美貞為黎秋如之限定繼承人，為此爰依票據之法律關
    係，請求判決（一）、上訴人黎大吉、黎李美貞應於繼承被
    繼承人黎秋如之遺產範圍內，與上訴人梁志宗連帶應給付原
    告30萬元，及自97年4 月16日起至清償日止，按週年利率百
    分之六計算之利息。（二）、上訴人黎大吉、黎李美貞應於
    繼承被繼承人黎秋如之遺產範圍內與上訴人梁志宗連帶應給
    付原告197,000 元，及自97年4 月28日起至清償日止，按週
    年利率百分之六計算之利息。）（三）、願供擔保宣告假執
    行。
二、上訴人則以：系爭支票確係由黎秋如簽發後交付予梁志宗，
    再由梁志宗背書後交付予被上訴人，惟梁志宗係受被上訴人
    之詐欺、脅迫始背書及交付系爭支票予被上訴人，且梁志宗
    與被上訴人間並無原因關係存在等語資為抗辯，並聲明：駁
    回被上訴人之訴
三、原審審理結果以上訴人梁志宗前以被上訴人為被告提起確認
    系爭支票債權不存在之訴經判決敗訴確定，被上訴人對上訴
    人梁志宗之系爭支票債權存在一事已生既判力，則本件被上
    訴人請求給付系爭票款自應受前判決既判力之拘束，而不得
    再主張系爭支票係受詐欺、脅迫始背書交付系爭支票或再主
    張二造間無原因關係存在。至上訴人黎大吉、黎李美禎為黎
    秋如之限定繼承人，雖不受前訴訟既判力之拘束，惟黎秋如
    與被上訴人並非系爭支票之前後手，自不得據執票人與前手
    即梁志宗間之原因關係對抗被上訴人為由，而判決上訴人敗
    訴。
四、上訴人不服提起上訴，其理由除援引第一審之主張外，並於
    本院主張系爭支票業已罹於時效，票據請求權消滅，並於本
    院聲明：(一)原判決廢棄。(二)上開廢棄部分，被上訴人第一審
    之訴駁回。被上訴人則以上訴人於第二審程序始提出時效抗
    辯之新攻擊防禦方法，違反民事訴訟法第447 條第1 項之規
    定，應已失權而不得提出。並進而主張若罹於時效，則依票
    據法第22條請求黎大吉、黎李美禎應償還發票人因票據時效
    消滅所受之時效利益49.7萬元，並得依買賣給付貨款之請求
    權請求上訴人給付請求上訴人連帶給付前揭金額，並聲明：
    上訴駁回。
五、關於給付票款部分：
（一）上訴人得否於本院審理的第二審程序提出時效抗辯？
      依民事訴訟法第447 條規定「當事人不得提出新攻擊或防
      禦方法。但有下列情形之一者，不在此限：六、如不許其
      提出顯失公平者。」，當事人於第二審程序固不得提出新
      攻擊防禦方法，但同條項第6款 亦明定若不許其提出顯失
      公平者，不在此限。本院衡量：1.本件上訴人係個人，被
      上訴人為頗具規模之大公司，其所擁有之法律資源並不相
      當，被上訴人若確有罹於時效之情事，其本身為執票人可
      歸責性較高。2.本件上訴人並未有具有法律專業知識之律
      師為訴訟代理人，訴訟上之攻擊防禦能力和被上訴人相較
      難謂武器平等。3.上訴人黎大吉和黎李美禎為發票人黎秋
      如之限定繼承人，本身並非發票人，不應使其無端受累。
      4.本件被上訴人於本院審理中尚追加因票據時效消滅之票
      據利得返還請求權及基於買賣關係之貨款請求權，若不許
      上訴人於上訴時行使時效抗辯，乃輕重失衡。5.本件就系
      爭票款之紛爭有一次解決之必要，上訴人既無故意延滯訴
      訟，則應使兩造於本案言詞辯論終結前就所有攻擊防禦方
      法均得充分主張，始能達到終局紛爭解決之目的。從而認
      定若不許上訴人提出時效抗辯之新攻擊防禦方法，確有顯
      失公平之情事。被上訴人主張上訴人違反民事訴訟法第44
      7 條第1 項不得於本院審理時提出新攻擊防禦方法之時效
      抗辯，尚非有據。
（二）上訴人主張系爭支票已罹於時效，是否有據？
    1.系爭二張支票之發票日分別為97年4月10日及4月25日，被
      上訴人係分別於97年4月16日及4月28日提示系爭支票，此
      為被上訴人所自認。系爭支票雖因上訴人聲請法院准予假
      處分（屏東地方法院97年度裁全字第659號裁定），禁止
      上訴人提示請款，致遭退票，然該支票既遭提示退票未獲
      付款，被上訴人即得於法定期間內對發票人和背書人行使
      票據上權利。
    2.按「票據上之權利，對匯票承兌人及本票發票人，自到期
      日起算；見票即付之本票，自發票日起算；三年間不行使
      ，因時效而消滅。對支票發票人自發票日起算，一年間不
      行使，因時效而消滅。匯票、本票之執票人，對前手之追
      索權，自作成拒絕證書日起算，一年間不行使，因時效而
      消滅。支票之執票人，對前手之追索權，四個月間不行使
      ，因時效而消滅。其免除作成拒絕證書者，匯票、本票自
      到期日起算；支票自提示日起算。」票據法第22條第1 、
      2 項定有明文。系爭支票既於97 年4月16日及4 月28日提
      示付款不獲付款，即應自發票日即97年4 月10日及4 月25
      日起之一年內向發票人黎秋如給付票款本息，應自97年4
      月16日及4 月28日起算之四個月內向背書人即上訴人梁志
      宗行使追索權，詎被上訴人乃遲至99年7 月7 日始聲請支
      付命令對被上訴人黎大吉、黎李美禎、梁志宗請求給付票
      款，被上訴人之給付票款請求權顯已逾四個月及一年之時
      效期間而消滅。
    3.被上訴人之票款請求權既罹於時效，則其對上訴人請求給
      付票款即非有據，應予駁回。
六、關於票據法第22條第5項之利益返還請求權，被上訴人於本
    院主張系爭支票縱認罹於時效，發票人黎秋如之繼承人仍受
    有系爭支票面額分別為30萬元及19.7萬元合計49.7萬元之利
    益應返還予被上訴人，然查：
（一）票據上之債權，依票據法因時效或手續之欠缺而消滅，執
      票人對於發票人或承兌人，於其所受利益之限度，得請求
      償還，雖票據法第22條第5項定有明文，惟支票執票人依
      該規定對發票人請求償還其所受利益者，因票據非無因遺
      失、被盜或其他非己意而失去占有之情形，故發票並非當
      然得利之行為，該條規定所謂之利益，係指發票人或承兌
      人於原因關係或資金關係上所受之利益（代價）而言。執
      票人對發票人實際上是否受有利益及所受利益為若干，應
      負舉證責任，不得僅憑支票，請求償還相當於票面金額之
      利益（最高法院88年台上字第3181號、87年台上字第430
      號、77年台上字第4090號判決參照）。
（二）本件被上訴人對上訴人黎大吉、黎李美禎主張因系爭支票
      罹於時效而請求返還支票票面金額之利益，被上訴人並未
      舉證證明發票人是否實際上因原因關係或資金關係而受有
      利益，其所受利益為何，其僅以支票票面金額主張發票人
      獲有利益尚非有據。
（三）況本件系爭支票發票人黎秋如之簽發系爭支票之原因為：
      97年1月11日下午3時許，被上訴人獲悉其出售予訴外人曾
      輝陽之鴨隻飼料存放於上訴人梁志宗之鴨寮處，因曾輝陽
      購買飼料後無力清償貨款，被上訴人法定代理人即董事長
      吳金泉即率人至梁志宗處欲載回飼料，雙方發生爭執，經
      協調之結果乃由上訴人梁志宗將曾開給曾輝陽之支票另外
      再開給被上訴人，被上訴人法定代理人吳金泉則會負責把
      梁志宗開給曾輝陽之支票拿回來交給上訴人梁志宗，當時
      梁志宗不太願意，吳金泉說這樣的話就要把飼料帶回去，
      梁志宗因恐飼料遭載回將造成鴨隻死亡，而請黎秋如到場
      簽發系爭支票，由上訴人梁志宗背書當場交付系爭支票予
      被上訴人，此事實業據被上訴人當日在場之員工梁欽鍾及
      黎秋如於本院97年度鳳簡字第891號確認支票債權不存在
      案件中到庭證述明確（見系爭案件原審卷第37、40頁），
      並為被上訴人所不爭執。足見發票人黎秋如簽發系爭支票
      之原因並非向梁志宗購買貨物或借款而獲有利益，亦非於
      被上訴人獲有任何利益。
（四）綜上，被上訴人請求發票人黎秋如之限定繼承人黎大吉、
      黎李美禎應償還該票面金額利益，無法尚難謂合，其請求
      為無理由，應予駁回。
七、關於請求給付貸款部分
   被上訴人於本院追加對上訴人為貸款之請求，主張系爭支票
   係上訴人梁志宗及黎秋如向上訴人購買飼料之貸款，該支票
   不獲兌現，即得本於買賣之法律關係請求被上訴人給付貸款
   。經查：
(一) 被上訴人主張上訴人梁志宗及黎秋如有向伊購買飼料，此
     為上訴人所否認，是二造就買賣關係存在之事實，自應由
     被上訴人舉證。
(二) 系爭支票簽發之情形已如前述，若兩造確有購買飼料之合
     意則開立支票給付貸款即可，何以被上訴人公司之法定代
     理人吳金泉須另同意將原梁志宗開給曾輝陽之支票要拿回
     來給梁志宗？
(三) 97年1 月11日被上訴人至上訴人處欲載回之飼料係上訴人
     梁志宗以114 萬7000元向訴外人曾輝陽購得，除現金給付
     48萬外，並開立4 張支票交付予曾輝陽，貸款皆已付清，
     此業據証人曾輝陽於本院証述明確（見本院卷70 頁 以下
     ），則該批飼料既是上訴人梁志宗向曾輝陽所購得，並已
     交付於梁志宗鴨寮處，上訴人梁志宗又何須再對其占有中
     之飼料再購買一次？
(四) 該批飼料雖係曾輝陽購自被上訴人，上訴人於送貨通知單
     上雖註明「本交易為依動產法( 動產擔保交易法) 第三章
     之附條件買賣，在貸款未付清或票據未兌現前買受人無條
     件同意所有權歸賣方並無異議同意賣方得隨時不經法律程
     序取回商品或代物清償，買方且放棄先訴抗辯權。」等語
     ，然依動產擔保交易法第三章第27條附條件買賣之買賣契
     約應載明1 至8 項之事項，其於送貨單上註明未經買賣雙
     方就附條件買賣之名稱、數量、價格、價款支付方式、取
     得標的物所有權之條件，不履行時行使物權及債權之方法
     等加以磋商，尚難僅於送貨單上加註即認附條件買賣契約
     即已成立。況動產擔保交易應以書面訂立契約，非經登記
     不得對抗善意第三人，本件飼料動產擔保之附條件未見登
     記又如如何對抗善意第三人，再者縱屬是附條件買賣，其
     欲取回所有物依同法第30條規定也必須準用同法第17、18
     至20條之程序，並非不論何種情形均得自行取回。本件飼
     料被上訴人與訴外人曾輝陽之買賣，縱屬附條件買賣未經
     登記也不得對抗善意第三人，飼料在被上訴人梁志宗鴨寮
     ，梁志宗還須再購買一次？到底飼料數量為何？如何計算
     而得出買賣總價，付款方式如何約定，二造均未有何協議
     ，如何就該飼料達成買賣契約之合意？
(五) 被上訴人梁志宗前雖曾對被上訴人提起確認系爭支票債權
     不存在之訴遭法院判決駁回確定( 見本院98年度簡上字第
     45號判決) 。然該確定判決之效力並不及於本案之上訴人
     黎大吉、黎李美禎。又該判決審理之對象雖係系爭支票債
     權存在與否，但審理之攻防均集中於該支票是否遭詐欺、
     脅迫所簽發，就該簽發票據之原因關係是否存在並未加以
     攻防，亦未於判決理由中為判斷，況本件此部分係關於買
     賣關係是否存在而得否請求給付貨款與前確定案件係確認
     支票債權是否存在，係屬不同訴訟標的，自無受前案確定
     判決既判力拘束之問題，乃併予敘明。
(六) 本件存係上訴人梁志宗因擔心其原已購得占有之飼料遭載
     回導致鴨隻死亡，而請黎秋如開立系爭支票由梁志宗當背
     書交付予被上訴人換取飼料不被強行載回之措施，二造間
     並非確有買賣關係，或其他對價關係存在。被上訴人主張
     依買賣關係請求被上訴人給付貸款，即屬無據，應予駁回
     。
八、從而，被上訴人依票據之法律關係，請求上訴人應分別連帶
    給付票款30萬元及19萬7 千元，及自97年4 月16日及97年4
    月28日起至清償日止，按週年利率百分之6 計算之利息，為
    無理由，應予駁回。原判決為上訴人敗訴之判決，核有未洽
    ，上訴意旨指為不當，為有理由，應由本院予以廢棄，改判
    如主文第2 項所示。
九、本件事證已臻明確，兩造其餘攻擊、防禦方法及所提出之各
    項證據資料，核與判決結果不生影響，爰不逐一論述，附此
    敘明。
十、據上論結，本件上訴有理由，依民事訴訟法第436 條之1 第
    3 項、第450 條、第78條，判決如主文。
中    華    民    國   100    年    8     月    17    日
                  民事第四庭    審判長法  官  黃宏欽
                                      法  官  謝宗翰
                                      法  官  陳樹村
以上正本係照原本作成。
本判決不得上訴。
中    華    民    國   100    年    8     月    18    日
                                      書記官  葉姿敏